臺灣高等法院高雄分院民事判決
110年度醫上易字第1號
上  訴  人  郭忠源  
訴訟代理人  蕭能維律師（法扶律師）
被 上訴 人  阮綜合醫療財團法人阮綜合醫院

法定代理人  阮仲洲  
被 上訴 人  劉中平  
共      同
訴訟代理人  張啟祥律師
上列當事人間請求損害賠償事件，上訴人對於民國109年12月4日
臺灣高雄地方法院107年度醫字第10號第一審判決提起上訴，本
院於111年2月9日言詞辯論終結，判決如下：
    主  文
上訴駁回。
第二審訴訟費用由上訴人負擔。
    事實及理由
一、上訴人主張：訴外人即上訴人之母陳靜枝於民國106年9月8 
    日，因「肝硬化」、「下肢深部靜脈栓塞」至被上訴人阮綜
    合醫療財團法人阮綜合醫院（下稱阮綜合醫院）就診，經主
    治醫師即被上訴人劉中平診斷後，於翌日住院及接受手術治
    療。阮綜合醫院之護理師於同年月9日17時44分許已察覺陳
    靜枝有『尾底骨處0.1x0.1公分發紅、0.5x0.1公分發紅』之褥
    瘡（下稱系爭褥瘡），惟劉中平遲至同年月13日始就系爭褥
    瘡為長期醫囑，未即時發覺陳靜枝業因系爭褥瘡而於住院期
    間感染『格蘭氏陽性菌- 抗藥性金黃色葡萄球菌』（下稱系爭
    葡萄球菌），且阮綜合醫院護理師對於系爭褥瘡之護理紀錄
    於同年月19日即中斷，劉中平之長期醫囑亦僅持續至同年月
    22日，然於同年月30日陳靜枝之臀部仍有第二級破皮壓瘡傷
    口（下稱系爭二級壓瘡），足見醫護人員長達12天或9天未
    對系爭褥瘡施以適當之醫護作為，致陳靜枝之感染演變至難
    以控制。嗣於陳靜枝即將出院之際，劉中平未即時察覺陳靜
    枝已有腸胃道出血現象，導致陳靜枝腸胃道再遭感染系爭葡
    萄球菌，造成腸胃道出血，導致腎衰竭、併發敗血症，而於
    同年10月7日死亡。劉中平疏未對系爭褥瘡為適當之醫療護
    理措施，致由系爭褥瘡感染之系爭葡萄球菌，經由不明途徑
    感染腸胃道，致陳靜枝因敗血症而死亡，應就陳靜枝之死亡
    負損害賠償責任，阮綜合醫院為陳中平之僱用人，對陳靜枝
    之醫療照顧有不完全給付情事，應與劉中平負連帶賠償責任
    。上訴人已支出陳靜枝喪葬費新臺幣（下同）10萬元，且因
    驟失親人致身心受極大痛苦，受有非財產上損害100萬元，
    爰先位依民法第184條第1項前段、第192條第1項、第194條
    、第188條第1項規定，備位依民法第227條、第227條之1之
    規定，聲明請求：被上訴人應連帶給付上訴人110萬元，及
    其中100萬元自起訴狀繕本送達翌日起、其餘10萬元自民事
    擴張訴之聲明狀繕本送達翌日起，均至清償日止，按週年利
    率5%計算之利息。
二、被上訴人則以：陳靜枝於106年9月9日住院後，阮綜合醫院
    之護理師便發現陳靜枝尾底骨有系爭褥瘡，予以密集觀察及
    為傷口護理、換藥，且建議家屬給予多翻身照顧，陳靜枝於
    住院前即有系爭褥瘡，被上訴人已為適當照護及治療。劉中
    平於同年月9月11日採集陳靜枝血液進行細菌培養檢查，結
    果顯示為系爭葡萄球菌感染，故陳靜枝在住院前已感染系爭
    葡萄球菌。於陳靜枝住院期間，劉中平及阮綜合醫院護理師
    均有為適當之治療及照護行為，醫療行為均符合醫療常規，
    並無過失，亦與陳靜枝死亡結果無相當因果關係，被上訴人
    自無須負侵權行為或債務不履行之損害賠償責任等語，資為
    抗辯。
三、原審判決上訴人全部敗訴，上訴人不服，提起上訴，其上訴
    聲明：㈠原判決廢棄；㈡被上訴人應連帶給付上訴人110 萬元
    ，及其中100 萬元自起訴狀繕本送達翌日起、其餘10萬元自
    民事擴張訴之聲明狀繕本送達翌日起，均至清償日止，按週
    年利率5%計算之利息。被上訴人答辯聲明：上訴駁回。
四、兩造不爭執事項：
  ㈠劉中平為阮綜合醫院心臟科醫師。
  ㈡陳靜枝有高血壓、C 型肝炎併肝硬化及食道靜脈曲張、脾臟
    腫大、病竇症候群經永久性心臟節律器置入術、第12胸椎及
    第1 腰椎壓迫性骨折等病史，於阮綜合醫院心臟科及肝膽腸
    胃科就診。
  ㈢陳靜枝於106年7、8月間因下肢水腫（rightlower legswel l
    ing），經劉中平門診追蹤及調整藥物治療，均無明顯改善
    。劉中平於106年8月3日為陳靜枝進行「下肢血管核子醫學
    攝影檢查」，陳靜枝於106年9月8日回診，表示下肢水腫更
    為嚴重，核子醫學攝影檢查報告顯示為「下肢深層靜脈栓塞
    」（deep vein thrombosis）、「疑似肺動脈栓塞」（susp
    ect pulmonary embolism），需使用抗凝血劑打通血管，劉
    中平遂安排陳靜枝於106年9月9日入住心臟內科病房，由劉
    中平擔任主治醫師。
  ㈣陳靜枝於106年9月9日17時20分入院，住院醫師即開立皮下注
    射抗凝血劑，至106年9月10日臨床觀察陳靜枝下肢已無腫脹
    情形。
  ㈤阮綜合醫院護理師於106年9月10日發現陳靜枝有尾底骨破皮0
    .1x0.1公分及0.5x0.1公分（即系爭褥瘡），有予以換藥。
  ㈥陳靜枝於106年9月11日體溫37.5度，主訴會冷，劉中平懷疑
    陳靜枝可能有感染現象，請護理人員為陳靜枝採集血液送檢
    ，106年9月12日血液培養報告顯示為「革蘭氏陽性菌之抗藥
    性黃金葡萄球菌感染」（Staphylococcus aureus）；106 
    年9月18日採集尿液送驗，106年9月19日尿液培養報告顯示
    為「克雷氏桿菌」（Klebsiella pneumoniae）、「大腸桿
    菌」（Escherichia coli）。
  ㈦劉中平於106 年9 月11日見陳靜枝發燒，欲使用抗生素，即
    會診感染科請求協助確認用藥。
  ㈧劉中平於106年9月11日會診腸胃科醫師陳錫榮，而自106年9 
    月12日給予陳靜枝口服氫離子幫浦抑制劑之胃藥（Omeprazo
    le）以預防腸胃道出血。嗣陳靜枝入院時採集之糞便於106 
    年9月14日檢查報告發現有潛血反應4+，劉中平因考慮上開
    口服胃藥即有治療腸胃道出血之療效，故未變動給藥，至10
    6 年9月25日進行胃鏡檢查後改以注射型治療劑Nexium，同
    年月28日改為口服Nexium治療，106年10月6日改為注射Pano
    le治療。
  ㈨劉中平為確認陳靜枝之感染源，於106年9月27日進行鎵67炎
    症掃瞄檢查，檢查結果為「Agallium-avid lesioninthe pe
    lvic area , favor cystitis or others .Suggestfollow-
    up 」。
  ㈩陳靜枝於上開住院期間，因腸胃道出血、腎衰竭及敗血症， 
    於106年10月7日死亡。
  陳靜枝感染之系爭葡萄球菌，可能係經由系爭傷口感染。
  導致陳靜枝死亡之敗血症，係因系爭葡萄球菌感染所引起。
五、本院之判斷：
　㈠上訴人主張：阮綜合醫院之護理師於106年9月9日已察覺陳靜
    枝有系爭褥瘡，惟劉中平遲至同年月13日始就系爭褥瘡為長
    期醫囑，該醫囑僅持續至同年月22日，護理紀錄則於同年月
    19日中斷，然於同年月30日陳靜枝之臀部仍有二級破皮壓瘡
    傷口（下稱系爭二級壓瘡），可見劉中平有9至12日未對系
    爭褥瘡施以適當之醫護作為，其醫療行為有過失，阮綜合醫
    院為其僱用人，對陳靜枝之醫療照顧有不完全給付情事云云
    ，為被上訴人否認，並以上開情詞置辯。經查：
　　⒈依阮綜合醫院護理紀錄、壓瘡護理紀錄單、護理單位交班
      紀錄（原審醫調字卷第169至195頁、醫字卷第132至141、
      159至203頁，下合稱護理紀錄資料），顯示護理人員於10
      6年9月9日陳靜枝住院當日，已發現陳靜枝之尾骨處有系
      爭褥瘡，自同年月10日起每日針對系爭褥瘡為換藥護理1
      次(採open care，護理單位交班記錄上記載cd代表換藥、
      qd代表每日1次，劉中平於同年月13日指示增加U-B use，
      即使用優本乳膏，另覆蓋紗布），系爭褥瘡於同年月11日
      至19日均無滲濕情形，於同年月22日停止換藥護理（護理
      單位交班紀錄上記載DC)，護理人員於同年月30日發現陳
      靜枝臀部有系爭二級壓瘡，劉中平囑予以優苯換藥，採開
      放式護理，自該日起至同年10月6日止每日就系爭二級壓
      瘡為換藥護理1次。
　　⒉關於系爭褥瘡之護理情形，業據證人即曾照顧陳靜枝之護
      理師李美慧於原審到庭證稱：系爭褥瘡是集中在坐骨同一
      區塊，護理師每天會做翻身及換藥，評估傷口癒合程度，
      主治醫生有開藥膏，也有使用抗生素，護理師發現有傷口
      會跟醫生說，醫生如果當下沒有開立藥方換藥，我們也是
      會每天換藥，依照護理紀錄單，其他同事有評估系爭褥瘡
      後來有癒合，其後來就沒有負責照顧陳靜枝，並未看過系
      爭二級壓瘡，依照護理記錄單，系爭褥瘡及系爭二級壓瘡
      都是在坐骨，但是坐骨範圍很大，無從判斷是否發生在同
      一個部位等語明確（原審醫字卷第232至234頁），且核與
      前述護理紀錄資料內容相符。綜觀前述護理紀錄資料及李
      美慧之證述，被上訴人抗辯於發現陳靜枝有系爭褥瘡後，
      即予以密集觀察及為傷口護理、換藥，嗣因系爭褥瘡無滲
      濕情形，遂於106年9月22日停止換藥，迄至同年9月30日
      始發現陳靜枝之臀部有系爭二級壓瘡等語，堪予採信。另
      由陳靜枝於住院當日即有系爭褥瘡之情，依褥瘡常見之生
      成原因、進展判斷，系爭褥瘡於陳靜枝住院前即已存在一
      節，亦堪予認定。
　　⒊又觀之阮綜合醫院壓瘡護理紀錄單（原審醫字卷第132至13
      4頁），係就入院前壓瘡及入院後壓瘡分別列載，系爭褥
      瘡記載在入院前壓瘡部分，系爭二級壓瘡記載在入院後壓
      瘡部分，系爭褥瘡之範圍介於0.1x0.1公分至0.5x0.1公分
      ，傷口狀況多屬發紅情狀，僅於106年9月15日呈皮膚表淺
      破皮，系爭二級壓瘡範圍則介於6x2公分至10x8公分，傷
      口呈滲血或滲液、皮膚表淺破皮、發紅；參酌李美慧證稱
      ：依護理紀錄單，陳靜枝入院時有系爭褥瘡，入院後又產
      生系爭二級壓瘡，其他同事有評估系爭褥瘡後來有癒合，
      如果持續一個姿勢很久，褥瘡發紅狀況會很明顯，壓得比
      較久，面積變比較大，但如果之後有改變姿勢，紅腫情形
      會退，面積變得比較小，所以護理紀錄單上記載壓瘡範圍
      會因當時姿勢維持的長短而略有改變等語（原審醫字卷第
      233頁背面、234頁），被上訴人抗辯系爭褥瘡與系爭二級
      壓瘡為不同之傷口，且系爭褥瘡經照護後已癒合等語，實
      屬可採。上訴人主張系爭二級壓瘡與系爭褥瘡位在相同位
      置，係因被上訴人未對系爭褥瘡為適當之醫療行為，致產
      生系爭二級壓瘡云云，則不足憑採。
　　⒋再經原審囑託衛生福利部醫事審議委員會（下稱醫審會）
      鑑定，鑑定意見為：⑴依護理紀錄，106年9月10日至9月22
      日醫護人員持續針對系爭褥瘡護理，且觀察無滲濕情形，
      系爭褥瘡大小為0.1x0.1公分及0.5x0.1公分，應屬破皮小
      傷口且無滲濕情形，故9月22日停止每天傷口換藥，直至9
      月30日發現陳靜枝臀部有系爭二級壓瘡，於停止傷口換藥
      期間，依護理紀錄均無再描述尾骨傷口，其自9月10日至9
      月22日之傷口護理，符合醫療常規。⑵106年9月12日陳靜
      枝之血液細菌培養結果顯示為系爭葡萄球菌感染，9月11
      日所作之血液細菌培養結果已經證明陳靜枝有敗血症，但
      9月10日至9月22日之間，依護理紀錄，關於系爭傷口均記
      載「傷口無滲濕」，為穩定且無感染可能性，因此系爭傷
      口護理與引發敗血症無關，有醫審會鑑定意見書在卷可佐
      （原審醫字卷第261至264頁）。
　  ⒌本院參酌上開鑑定意見，及系爭褥瘡於陳靜枝入院前即已
      存在，經被上訴人照護後，已有癒合，顯示傷口穩定、無
      感染可能性，系爭二級壓瘡則係陳靜枝住院20多日後才發
      生，位置與系爭褥瘡不同，劉中平發現陳靜枝有系爭二級
      壓瘡後，即囑予每日換藥護理，屬適當之醫療照護行為，
      暨褥瘡、壓瘡多因長期臥床、皮膚有水腫、濕疹等不良狀
      況及身體健康狀況欠佳等情形造成等情，認為被上訴人就
      系爭褥瘡所為照護行為並無疏失，與陳靜枝之死亡亦無相
      當因果關係，系爭二級壓瘡則非被上訴人之醫療行為所肇
      致，被上訴人亦已為適當之醫療行為。是上訴人主張被上
      訴人未就系爭褥瘡施以適當之醫療行為，致陳靜枝產生系
      爭二級壓瘡，且感染演變至難以控制，進而死亡云云，不
      足採信。
　㈡上訴人復主張：陳靜枝係於住院期間因系爭褥瘡致感染系爭
    葡萄球菌，且劉中平未即時察覺陳靜枝已有腸胃道出血現象
    ，導致陳靜枝腸胃道再遭感染系爭葡萄球菌，進而產生腎衰
    竭、併發敗血症，於同年10月7日死亡，劉中平之醫療行為
    有過失，阮綜合醫院為其僱用人，對陳靜枝之醫療照顧有不
    完全給付情事云云，亦為被上訴人否認。經查：
　　⒈本件經原審將陳靜枝之阮綜合醫院病歷、影像等資料送請
      醫審會鑑定，鑑定結果如下，有衛生福利部109年9月29 
      日衛部醫字第109166471號函檢送之鑑定書在卷可稽（原
      審醫字卷第260至264頁）:
　　  ⑴陳靜枝於106年9月8日就診，當時血液檢查結果血紅素7.
        5g/dL顯示貧血，可能陳靜枝一開始就有胃腸道出血，
        同時原本腎功能就不正常，有慢性腎病變，再加上敗血
        症，兩者導致腎功能及原本不佳之肝功能更形惡化，凝
        血功能異常，加劇胃腸道出血及血尿等惡性循環，最後
        導致陳靜枝死亡。
　　  ⑵劉中平於陳靜枝住院第3天（106年9月11日）會診胃腸科
        醫師，預防性給予口服氫離子幫浦抑制劑之胃藥omepra
        zole。9月14日陳靜枝糞便潛血反應為4+時，劉中平應
        已發現有胃腸道出血。9月25日胃鏡結果顯示胃潰瘍併
        出血，確認出血原因及出血點。劉中平停用口服胃藥om
        eprazole及抗凝血藥dabigatran，並給予注射型氫離子
        幫浦抑制劑之胃藥esomeprazole，輸血紅血球濃縮液，
        以矯正貧血及凝血功能。9月9日至10月7日期間，由於
        陳靜枝之血紅素有上升後又下降之情形，表示胃腸道出
        血應未完全止血。若胃腸道出血可及時控制，對後續病
        程之發展應會有幫助。惟陳靜枝屬高齡，又有多種共病
        ，最後疾病之病程不如預期。劉中平對胃腸道出血之處
        置，符合醫療常規。
　　  ⑶系爭葡萄球菌感染為鼻腔及皮膚表皮細菌，故大多經由
        皮膚傷口感染。106年9月11日陳靜枝發燒，應於9月11
        日前有系爭葡萄球菌感染。9月27日之鎵67檢查結果未
        顯示有腸胃道發炎情形，顯示陳靜枝之腸胃道無遭受系
        爭葡萄球菌感染。
　　  ⑷劉中平於106年9月11、12、15、18、21、25、28日共7次
        會診感染科，針對血液細菌培養結果給予抗生素治療，
        並於9月15日開始針對系爭葡萄球菌感染給予靜脈點滴
        抗生素teicoplanin，9月25日改給予linezolid，9月30
        日同時併用口服rifampicin。上開3種抗生素，均為實
        驗室檢查中顯示對此菌有效之抗生素。由於陳靜枝持續
        有菌血症，9月27日劉中平乃囑進行鎵67炎症掃描檢查
        以探查可能感染源，其結果顯示傾向膀胱炎。一般敗血
        症需要在血液細菌培養結果未再有細菌生長之後，持續
        施打抗生素1星期以上，始有機會排除此菌感染。陳靜
        枝在最後一次之血液細菌培養（106年9月28日）仍有長
        菌，故難以判斷最後是否有排除此菌之感染。若能成功
        排除此菌之感染，對後續病程的發展應會有所助益。劉
        中平針對系爭葡萄球菌感染所為醫療處置，符合醫療常
        規。
　　⒉本院綜合陳靜枝之阮綜合醫院病歷資料，並參酌醫審會鑑
      定意見，認定如下：
　　　⑴陳靜枝（26年生）有病竇症候群裝置永久性心律調節器
        、C型肝炎併肝硬化(A級) 及食道靜脈曲張等病史；劉
        中平於同年9月8日診斷陳靜枝患有右下肢深部靜脈栓塞
        ，安排入院治療，陳靜枝當時之血液檢查顯示其有貧血
        （血紅素7.5g/dL）、腎小球過濾率偏低（52.1mL/min/
        1.73㎡），有可能當時即有胃腸道出血，而陳靜枝本即
        患有慢性腎病變、肝硬化，再加上敗血症，會使腎功能
        及肝功能更形惡化，凝血功能異常，加劇胃腸道出血及
        血尿等惡性循環，最後導致死亡。陳靜枝於住院第三天
        出現發燒情形，劉中平即會診胃腸科及感染科，給予口
        服氫離子幫浦抑制劑之胃藥，預防胃腸道出血，並開立
        靜脈注射抗生素及輸血紅血球濃縮液，陳靜枝之血紅素
        於同年9月9日至10月7日間有上升後又下降之情形，雖
        表示腸胃道出血未完全止住，然陳靜枝屬高齡，又有前
        述多種疾病，此始為陳靜枝之腸胃道出血治療結果不如
        預期之原因，劉中平就陳靜枝胃腸道出血之處置，並無
        違反醫療常規之情事。
　　　⑵劉中平於同年月15日，已針對血液細菌培養結果為系爭
        葡萄球菌，改用抗生素teicoplanin，並陸續會診感染
        科，於同年月25日改給予linezolid，同年月30日同時
        併用口服rifampicin，該3種藥物均為對系爭葡萄球菌
        有效之抗生素，劉中平針對系爭葡萄球菌感染所為醫療
        處置，自屬符合醫療常規。又陳靜枝於同年月27日之鎵
        67檢查結果未顯示有腸胃道發炎情形（傾向於膀胱炎，
        其後，因陳靜枝血尿會診泌尿科，泌尿科醫師回覆傾向
        於急性腎盂腎炎併並血尿），顯示陳靜枝之腸胃道未遭
        受系爭葡萄球菌感染，上訴人主張陳靜枝之腸胃道有遭
        系爭葡萄球菌感染云云，不足採信。
　　　⑶再者，系爭葡萄球菌為鼻腔及皮膚表皮細菌，大多係經
        由皮膚傷口感染，陳靜枝於同年9月11日發燒，足見其
        於該日前已有系爭葡萄球菌感染。而陳靜枝於同年月9
        日住院前即有系爭褥瘡一節，已如前述（詳見㈠⒉），加
        以其已高齡、患有肝炎併肝硬化，入院時有下肢深部靜
        脈拴塞、貧血、腎功能低下症狀，極易因有褥瘡傷口而
        遭系爭葡萄球菌感染，是被上訴人抗辯陳靜枝於入院前
        即已遭系爭葡萄球菌感染等語，自屬有據，上訴人主張
        係因劉中平未善盡照護系爭褥瘡之責，導致陳靜枝於住
        院期間遭系爭葡萄球菌感染云云，尚不足憑採。
  ㈢上訴人固聲請補充鑑定，然其聲請鑑定內容或屬醫審會上開
    鑑定報告已詳為說明之事項，或屬本院依護理記錄資料即可
    判斷之事實，且經本院3次通知其說明補充鑑定之依據及必
    要性，其均未提出任何說明，有通知函文在卷可佐（本院卷
    第89、99、105頁），故本院認為依上述證據資料已足以為
    本件判斷，無再為補充鑑定之必要。
　㈣綜上，劉中平就系爭褥瘡、系爭二級壓瘡之照護及陳靜枝之
    系爭葡萄球菌感染、腸胃道出血所為醫療處置，均符合醫療
    常規，且上訴人未能提出其他證據佐證劉中平尚有何其他未
    盡醫療上必要注意義務或醫療處置逾越合理專業裁量之處，
    則其主張劉中平所為構成侵權行為、不完全給付，應負侵權
    行為損害賠償責任、不完全給付責任，阮綜合醫院應負僱用
    人之連帶損害賠責任及不完全給付責任云云，均屬無據。
六、綜上所述，上訴人先位之訴依民法第184條第1項前段、第19
    2條第1項、第194條、第188條第1項規定，備位之訴依民法
    第227條、第227條之1之規定，請求被上訴人應連帶給付上
    訴人110萬元，及其中100萬元自起訴狀繕本送達翌日起、其
    餘10萬元自民事擴張訴之聲明狀繕本送達翌日起，均至清償
    日止，按週年利率5%計算之利息，為無理由，應予駁回。原
    審判決上訴人敗訴，並無不合。上訴意旨指摘原判決不當，
    求予廢棄改判，為無理由，應駁回其上訴。本件事證已臻明
    確，兩造其餘主張及舉證，核與本件判決結果無影響，爰不
    再予逐一論駁，併此敘明。
七、據上論結，本件上訴為無理由，依民事訴訟法第449條第1項
    、第78條，判決如主文。
中　　華　　民　　國　　111 　年　　3 　　月　　9 　　日
                            醫事法庭
                                審判長法  官  魏式璧
                                      法  官  賴文姍
                                      法  官  黃悅璇
以上正本證明與原本無異。
本件不得上訴。
中　　華　　民　　國　　111 　年　　3 　　月　　9 　　日
                                       書記官  黃楠婷